【裁判字號】    97,上訴,1895
【裁判日期】    970904
【裁判案由】    強盜等
【裁判全文】
臺灣高等法院刑事判決                97年度上訴字第1895號
上  訴  人
即  被  告  甲○○
                    現另案於台灣台北監獄台北分監執行
選任辯護人  羅聖乾律師
上列上訴人因強盜等案件，不服臺灣板橋地方法院96年度訴字第
4005號，中華民國97年3月14日第一審判決（起訴案號：臺灣板
橋地方法院檢察署96年度偵字第2473號），提起上訴，本院判決
如下：
    主  文
原判決關於準強盜罪及執行刑部分均撤銷。
甲○○搶奪，因防護贓物及脫免逮捕，而當場施以強暴，累犯，
處有期徒刑伍年肆月。
    事  實
一、甲○○前於民國（下同）94年間因搶奪案件，經臺灣基隆地
    方法院判處有期徒刑1 年確定，並於95年10月18日縮刑期滿
    。詎其仍不思悔改，竟意圖為自己不法之所有，於96年10月
    12日晚7 時許，在臺北縣新莊市○○街27號前，趁乙○○所
    有之車號F58-732 號重型機車之鑰匙插在車上未拔取之際，
    以該鑰匙插入引擎電門之方式，竊取上開機車得逞並供已騎
    用 (竊盜部分業經原審判處有期徒刑六月，嗣撤回上訴而確
    定)。嗣甲○○旋即騎乘該機車於路上尋找作案對象，於同
    日晚7時20分許，在臺北縣板橋市○○路○段87巷2弄8號前，
    見丙○○獨自一人行走於上開巷弄，認機不可失，乃騎乘前
    揭機車尾隨於後方，並趁其不及抗拒之際，徒手搶奪其所有
    價值總計約新臺幣（下同）8,000元之粉紅色手提包等物品
    （內有臺灣土地銀行金融卡、郵局金融卡、中國商銀信用卡
    、台新銀行信用卡、自然人憑證、全民健康保險卡、大學風
    呂門禁卡各1張、鑰匙6支、現金100元及NOKIA廠牌手機1支
    ）得逞。旋甲○○乃騎車迴轉欲行逃逸，丙○○見狀隨即上
    前自後方用手抓住甲○○袖口，經甲○○掙脫後，丙○○即
    上前側身抱住甲○○亦步亦趨，詎甲○○為防護贓物及脫免
    逮捕，竟當場施以騎車加速之強暴手段，致使丙○○難以抗
    拒機車之衝力，從膝蓋至腳尖之位置為甲○○騎乘之機車拖
    行在地至少有10公尺之遠，直至上開江寧路3段87巷與長江
    路口處，甲○○騎乘之機車始因重心不穩傾倒，甲○○、丙
    ○○2人均隨之倒地，致使丙○○受有兩側膝挫傷、左手擦
    傷及挫傷、右手擦傷等處傷害。嗣甲○○於人車倒地後，仍
    緊握上揭搶奪得之丙○○所有手提包往江寧路3段55巷方向
    逃逸，嗣經路人呂宗憲見狀騎乘機車從後追趕，並將甲○○
    制伏送警處理。
二、案經被害人乙○○、丙○○訴由臺北縣政府警察局海山分局
    報請臺灣板橋地方法院檢察署檢察官偵查起訴。
    理  由
一、證據能力方面：
    按被告以外之人於偵查中向檢察官所為之陳述，除顯有不可
    信之情況者外，得為證據，刑事訴訟法第159 條之1 第2 項
    定有明文，此為首揭傳聞法則之例外。又詰問權係指訴訟上
    當事人有在審判庭輪流盤問證人，以求發現真實，辨明供述
    證據真偽之權利，其於現行刑事訴訟制度之設計，以刑事訴
    訟法第166條以下規定之交互詰問為實踐，屬於人證調查證
    據程序之一環；與證據能力係指符合法律所規定之證據適格
    ，而得成為證明犯罪事實存在與否之證據資格，性質上並非
    相同。偵查中檢察官為蒐集被告犯罪證據，訊問證人旨在確
    認被告嫌疑之有無及內容，與審判期日透過當事人之攻防，
    調查證人以認定事實之性質及目的，尚屬有別。偵查中訊問
    證人，法無明文必須傳喚被告使之得以在場，刑事訴訟法第
    248條第1項前段雖規定：「如被告在場者，被告得親自詰問
    」，事實上亦難期被告有於偵查中行使詰問權之機會。此項
    未經被告詰問之被告以外之人於偵查中向檢察官所為之陳述
    ，依刑事訴訟法第159條之1第2項之規定，原則上屬於法律
    規定為有證據能力之傳聞證據，於例外顯有不可信之情況，
    始否定其得為證據。是得為證據之被告以外之人於偵查中所
    為之陳述，因其陳述未經被告詰問，應認屬於未經合法調查
    之證據，並非無證據能力，而禁止證據之使用。此項詰問權
    之欠缺，非不得於審判中由被告行使以補正，而完足為經合
    法調查之證據。查告訴人丙○○及呂宗憲於偵查中以證人身
    分所為之證詞（見偵查卷第64頁、第65頁）業經具結，復查
    無其他顯不可信之情形，依上說明，本屬有證據能力之證據
    。又偵查中之證言，雖未經被告於偵查程序中為詰問，但證
    人丙○○、呂宗憲2人於原審審理中均到庭接受檢察官及辯
    護人交互詰問，而完足為合法調查之證據，故認證人丙○○
    、呂宗憲於偵查中之證詞有證據能力。
二、訊據上訴人即被告甲○○有騎乘上開竊得之機車於上開時、
    地搶奪丙○○所有之手提包及葉女受有兩側膝挫傷、左手擦
    傷及挫傷、右手擦傷等處傷之事實；惟矢口否認有何準強盜
    之犯行，並辯稱：伊並無拖行葉女，係伊搶奪葉女皮包後，
    葉女拉住機車後方扶手，伊不知情，伊並無傷害葉女之意思
    云云。經查：
(一)證人即告訴人丙○○於偵查中結證稱：「我於96年10月12日
    晚間7時20分左右，我剛好要回家，行經板橋市○○路○段87
    巷2弄8號前，有一個人騎乘機車車號F58-732號機車，他先
    停在我右後方，接著伸出手來第一次用力拉扯我的手提包，
    我因為之前有被搶的經驗，所以握得很緊他沒有搶成功，第
    二次他再用力搶，我的皮包就從我手中脫離，被他搶走，然
    後他迴轉後試圖騎車逃逸，我就衝上前從後方抱住他，並大
    喊搶劫，但他油門越催越快，我就被他拖行10幾公尺，快要
    接近長江路口時，他就跌倒了，我試著想要抱住他，但他爬
    起來拿著我的皮包就逃走了，有一位民眾呂宗憲先生看到就
    騎機車追上去，我也跟著追，接著我看到有一名巡邏員警，
    我就跟他說有搶劫，該員警就騎機車載著我追該名男子，我
    接著到現場時就看到被告已遭另外一名巡邏員警銬上手銬，
    案發當時我身上所著之衣服、褲子及鞋子都因被告拖行而磨
    損」 (見偵查卷第64頁），復於原審檢察官詰問時證稱：「
    我發現我被搶，我就抓皮包很緊沒有被搶走，被告還是用力
    扯我的包包，我還是用力抓著我的皮包，接著包包被搶走之
    後，我發現被告機車要迴轉，我就撲上去，我手抓他的衣服
    抱住他，我的雙腿跟著他的機車在跑，他的機車已經開始在
    加速，他的機車加速愈來愈快，我就被拖行在地上，我就抓
    著他的衣服也好，機車也好，死命的抓著，他沒有停下來，
    我一直喊搶劫，到了巷子近長江路口，那時候他機車就倒了
    ，當時我還是抓著機車，我那時還是抓住他的衣服，我與他
    都倒在地上，我沒辦法很用力抓住被告，所以他很輕易的掙
    脫我，他就爬起來逃跑」，並經原審訊問證人丙○○證稱：
    「我抓住他的時候我開始是小跑步，後來他加速我就愈跑愈
    快，之後被告機車加速很快，我跑不動，就整個腳被他的機
    車拖行在地上‧‧‧從膝蓋到腳尖的位置，兩腳都是在地上
    拖行的，至少有10公尺，小跑步只有2、3公尺，事後我有回
    到現場看」（見原審審理卷所附97年2月22日審理筆錄）。
(二)另證人呂宗憲於偵查中結證稱：「我於該日晚上7時許，到
    我家後方江寧路3段87巷，想要去買東西吃，行經案發地點
    時，垃圾車才剛開走，我就看到丙○○小姐被人搶劫，有一
    位男子在葉小姐的後方停下來，伸出手要搶葉小姐的東西，
    他一拉，葉小姐的皮包被搶走了，接著葉小姐不放手，另一
    隻手拉住該名男子的機車，葉小姐就被他拖行至巷與長江路
    口，該名歹徒的機車就倒了，他爬起來拿著皮包就跑‧‧‧
    」（見偵查卷第28頁、第65頁），復於原審審理時結證稱：
    「機車停在被害人右邊，有一個歹徒一手騎乘機車，一手拉
    被害人的包包，這中間雙方有拉扯，歹徒一邊騎機車一邊拉
    著包包，後來整個包包被歹徒搶走，被害人一手拉著歹徒身
    體、一手拉著被告機車後面，被害人就喊叫，包包被搶走之
    後，被告就騎機車往前面走，我就騎機車跟上去，被害人被
    歹徒拖著走，後來因為歹徒的機車整個被被害人扳倒，倒地
    之後，包包被歹徒拿走，被害人伸手要將皮包拿回，但皮包
    沒有拿到，被害人和歹徒有無接觸到我不清楚，因為那個巷
    子很暗無法確定被害人與歹徒有無接觸到，歹徒就起身跑，
    我跟在後面追」等語（見原審審理卷所附97年1月29日審判
    筆錄），此外並有證人丙○○、呂宗憲2人於偵查中所繪製
    之現場圖在卷可稽（見偵查卷第67頁）。
(三)互核告訴人與證人呂宗憲之證詞，情節大致相符，應可採信
    。被害人無論抱著被告或拉著被告衣服，目的均在防免被告
    脫逃，取回失物。被害人側身抱著被告固毋論，縱如所辯被
    害人係拉其機車後座扶手，機車前進必然產生相當阻力且向
    拉扯之一方傾側，被告自無不知之理，所辯並不可採。又被
    害人葉女因被告以機車拖行而受有受有兩側膝挫傷、左手擦
    傷及挫傷、右手擦傷等處傷害，亦有診斷證明書1紙附卷可
    參（見偵查卷第42頁）。從而，本件事證明確，被告犯行堪
    予認定。
三、按立法者就竊盜或搶奪而當場施以強暴、脅迫者，僅列舉防
    護贓物、脫免逮捕或湮滅罪證三種經常導致強暴、脅迫行為
    之具體事由，係選擇對身體自由與人身安全較為危險之情形
    ，視為與強盜行為相同，而予以重罰。至於僅將上開情形之
    竊盜罪與搶奪罪擬制為強盜罪，乃因其他財產犯罪，其取財
    行為與強暴、脅迫行為間鮮有時空之緊密連接關係，故上開
    規定尚未逾越立法者合理之自由形成範圍，難謂係就相同事
    物為不合理之差別對待。經該規定擬制為強盜罪之強暴、脅
    迫構成要件行為，乃指達於使人難以抗拒之程度者而言 (司
    法院釋字第630號解釋參照)。被告甲○○搶奪丙○○之皮包
    得手後，為防護贓物及脫免逮捕，明知被害人側身抱住其腰
    部，竟騎機車加速而拖行被害人達10公尺之遠，致被害人成
    傷，乃係藉機車之動力對於丙○○之身體間接施以暴力，且
    達難以抗拒之程度，核其所為，係犯刑法第329條之準強盜
    罪。又被告意在逃離現場，主觀上並無傷害被害人之故意，
    被害人受拖行而受傷，乃被告施強暴之當然結果，不另論罪
    。又被告有如事實欄所示之徒刑執行之情形，有本院被告前
    案紀錄表在卷可徵。其於有期徒刑執行完畢5年內，故意再
    犯有期徒刑以上之罪，為累犯，應依法各加重其刑。
四、原審據以論罪科刑，固非無見，惟 (一)、證人呂宗憲於警
    詢之供述，係審判外陳述，為傳聞證據，原審未敘明有何傳
    聞法則例外之情形，逕引為證據，自有未洽；(二)、被害人
    受傷乃被告施強暴之當然結果，原判決認應成立傷害罪，與
    準強盜罪具想像競合關係，亦有不合。被告上訴，否認準強
    盜犯行，固無理由，惟原判決既有上開可議之處，仍屬無可
    維持，應由本院將原判決關於準強盜罪及所定執行刑部分撤
    銷改判。爰審酌被告前有搶奪前科，竟仍不知悛悔，復先後
    於上開時、地為本件犯行，嚴重侵害婦女人身安全，惟所圖
    財物不多、犯後承認大部分犯行等一切情狀，量處如主文第
    二項所示之刑，以資懲儆。又公訴人於論告時以被告犯後狡
    卸毫無悔意，請求就強盜罪部分科處7年10月徒刑，惟本院
    認被告自始對於搶奪犯行皆坦承不諱，雖否認有準強盜之行
    為，然均係以否認對被害人丙○○直接有施以強暴之行為，
    此係法律適用問題，尚與一般飾詞狡卸不同，本院認量處被
    告上開徒刑，已足資被告儆懲，附此說明。
據上論斷，應依刑事訴訟法第369條第1項前段、第364條、第299
條第1項前段，刑法第329條、第47條第1項，刑法施行法第1條之
1第1項、第2項前段，判決如主文。
本案經檢察官陳明光到庭執行職務。
中    華    民    國    97    年    9     月    4    日
                  刑事第十七庭  審判長法  官  趙功恆
                                      法  官  高明哲
                                      法  官  陳世宗
以上正本證明與原本無異。
如不服本判決，應於收受送達後十日內向本院提出上訴書狀，其
未敘述上訴之理由者並得於提起上訴後十日內向本院補提理由書
（均須按他造當事人之人數附繕本）。
                                      書記官  魏汝萍
中    華    民    國    97    年    9     月    4     日
附錄：本案論罪科刑法條全文
刑法第329條
竊盜或搶奪，因防護贓物、脫免逮捕或湮滅罪證，而當場施以強
暴脅迫者，以強盜論。


司法院資訊處製作；財團法人民間司法改革基金會備份。
